ACORDAO-COMPLETO-2577457

ACÓRDÃO 2545/2023 ATA 8/2023 - SEGUNDA CÂMARA

VISTOS, relatados e discutidos estes autos em que se aprecia ato de concessão de aposentadoria em favor de Maria Alves Duarte, no cargo de Datilógrafo, emitido pelo Ministério da Fazenda;
ACORDAM os Ministros do Tribunal de Contas da União, reunidos em Sessão da Segunda Câmara, diante das razões expostas pelo Relator, com fundamento no art. 71, III, da Constituição Federal de 1988, nos arts. 1º, V, e 39, II, da Lei 8.443/1992 e nos arts. 1º, VIII, 259, II, 260, § 1º, e 262 do Regimento Interno do TCU, bem como no art. 19, caput, da Instrução Normativa TCU 78/2018 e no art. 6º, § 1º, I, da Resolução TCU 206/2007, em:
9.1. considerar ilegal, negando-lhe registro, o ato de concessão de aposentadoria de Maria Alves Duarte; 
9.2. dispensar o ressarcimento das quantias indevidamente recebidas, presumida a boa-fé, consoante o disposto no Enunciado 106 da Súmula de Jurisprudência do TCU; 
9.3. determinar ao Ministério da Fazenda que:
9.3.1. se abstenha de realizar pagamentos decorrentes do ato de concessão considerado ilegal, no prazo de 15 dias, contados a partir da ciência dessa deliberação, sujeitando-se a autoridade administrativa omissa à responsabilidade solidária;
9.3.2. comunique a interessada sobre a presente deliberação, alertando-a de que o efeito suspensivo proveniente da interposição de eventuais recursos junto a este Tribunal não a eximirá da devolução dos valores percebidos indevidamente após sua notificação, caso os recursos não sejam providos;
9.3.3. encaminhe ao Tribunal o comprovante da data em que a interessada tomou ciência desta deliberação;
9.3.4. emita novo ato de concessão de aposentadoria, no prazo de 30 dias, e submeta-o ao Tribunal, após suprimida a irregularidade que ensejou a apreciação pela ilegalidade;
9.4. dar ciência deste Acórdão ao Ministério da Fazenda, informando que o teor integral de suas demais peças (Relatório e Voto) poderá ser obtido no endereço eletrônico www.tcu.gov.br/acordaos.

Atos de Aposentadoria de Maria Alves Duarte da unidade emissora MINISTÉRIO DA FAZENDA (Extinta), enviados ao TCU.

Segunda Câmara

Ministério da Fazenda.

3. Interessados/Responsáveis:
3.1. Interessado: Maria Alves Duarte (XXX.707.543-XX).

13.1. Ministros presentes: Vital do Rêgo (Presidente), Augusto Nardes, Aroldo Cedraz e Antonio Anastasia (Relator).
13.2. Ministro-Substituto presente: Marcos Bemquerer Costa.

ANTONIO ANASTASIA

Trata-se de ato de aposentadoria em favor de Maria Alves Duarte, no cargo de Datilógrafo, emitido pelo Ministério da Fazenda, disponibilizado a este Tribunal para exame de legalidade e registro.   
2.	Reproduzo a seguir, com ajustes de forma, o teor principal da instrução conclusiva lavrada no âmbito da Unidade de Auditoria Especializada em Pessoal - AudPessoal, cuja proposta de encaminhamento foi endossada pela direção da unidade e pelo Ministério Público de Contas (peças 5 a 7) : 
" (...) 
Exame das Constatações
9.1.	Parecer do Controle Interno: considerar o ato Legal com esclarecimentos. Justificativa:  Em análise das folhas de pagamento, a servidora continua recebendo o valor de R$ 290,50 na rubrica 16171 - DEC JUDICIAL TRAN JUG, em cumprimento à decisão judicial da 8ª Vara da Justiça Federal no Ceará, Processo nº 93.961-3 Ação Ordinária (restabelecimento da vantagem denominada 'complemento salarial' de que trata o Decreto-Lei 2.438/88 e Lei nº 11.314/2006, aos servidores do DNOCS) .  Conforme o art. 14 da Lei nº  12.716, de 21 de setembro de 2012, o valor da referida VPNI foi fixado nos seguintes termos: ¿Art. 14. A Vantagem Pessoal Nominalmente Identificada - VPNI de que trata o art. 9º da Lei nº 11.314, de 3 de julho de 2006, a partir de 1º de fevereiro de 2012, será devida nos percentuais de 100% (cem por cento) para os ocupantes de cargos de nível superior e de 70% (setenta por cento) para os ocupantes de cargos de nível intermediário,  incidentes sobre o vencimento básico do respectivo padrão em que o servidor encontrava-se posicionado em 1º de fevereiro de 2012.  Parágrafo único. A VPNI de que trata o caput deste artigo não servirá de base de cálculo para nenhuma outra vantagem ou gratificação e será gradativamente absorvida por ocasião do desenvolvimento no cargo por progressão ou promoção ordinária ou extraordinária, da reorganização ou da reestruturação dos cargos ou das remunerações previstas na Lei nº 11.314, de 3 de julho de 2006, da concessão de reajuste ou vantagem de qualquer natureza e estará sujeita exclusivamente à atualização decorrente de revisão geral da remuneração dos servidores públicos federais.¿ (grifo nosso)  A servidora pertencia ao Departamento Nacional de Obras Contra as Secas - DNOCS, sendo redistribuída ao Ministério da Fazenda em 23/7/1992.
9.2.	Constatações e análises: 
9.2.1.	O Controle interno emitiu parecer pela legalidade com esclarecimentos.
a.	Justificativa do Gestor de Pessoal: Não há. Verificação efetuada no âmbito do TCU.
b.	Análise do Controle Interno:  Não há. Verificação efetuada no âmbito do TCU.
c.	Análise da Equipe Técnica: Legal
Os esclarecimentos apontados pelo Controle Interno são irrelevantes para a análise da legalidade do ato ou já foram analisados em crítica específica do e-Pessoal.
9.2.2.	Houve o registro de pelo menos uma rubrica com 'Denominação para análise pelo TCU = Decisão judicial (16171 - DECISAO JUDICIAL TRANS JUG APO (Decisão judicial - Outros) - R$ 290,50) .
a.	Justificativa do Gestor de Pessoal: Não há. Verificação efetuada no âmbito do TCU.
b.	Análise do Controle Interno:  Não há. Verificação efetuada no âmbito do TCU.
c.	Análise da Equipe Técnica: Ilegal
Trata-se de parcela remuneratória com base em decisão judicial transitada em julgado proferida no âmbito do processo 93.961-3 que tramitou na 8ª Vara Federal do Ceará/TRF-5, onde os autores obtiveram decisão judicial favorável no sentido de manter o pagamento da parcela remuneratória intitulada como 'Complemento Salarial' que tratou o art. 2º do Decreto-Lei 2.438/1988. Não há respaldo legal para manutenção do pagamento da Complementação Salarial que tratou o art. 2º do Decreto-Lei 2.438/1998 após a edição da Lei 12.716/2012.
9.3.	O quadro resumo de ocorrências e, quando for o caso, o detalhamento da norma legal e da jurisprudência para as inconsistências acima elencadas encontra-se no anexo II dessa instrução. 
9.4.	Encaminhamento do ato: 
9.4.1.	Considerar ILEGAL e recusar registro do ato de Aposentadoria 6973/2020 - Inicial de MARIA ALVES DUARTE do quadro de pessoal do órgão/entidade MINISTÉRIO DA FAZENDA (Extinta) , com base nos arts. 71, inciso III, da Constituição Federal, 1º, inciso V, e 39, inciso II, da Lei 8.443/1992 e 260, § 1º, do Regimento Interno. 
9.4.2.	Com fulcro no art. 262, caput, do Regimento Interno deste Tribunal, determinar ao órgão/entidade MINISTÉRIO DA FAZENDA (Extinta) que: 
a.	emita novo ato, livre da irregularidade ora apontada, em substituição  ao ato de Aposentadoria de MARIA ALVES DUARTE, submetendo-o à nova apreciação por este Tribunal, na forma do artigo 260, caput, também do Regimento.
b.	dispense a devolução dos valores indevidamente recebidos de boa-fé até a data da ciência do órgão/entidade MINISTÉRIO DA FAZENDA (Extinta) , do acórdão que vier a ser proferido, com base no Enunciado 106 da Súmula da Jurisprudência do TCU.
c.	dê ciência, no prazo de quinze dias, contados da notificação, do inteiro teor desta deliberação (a) o interessado (a) , alertando-o (a) de que o efeito suspensivo proveniente da interposição de eventuais recursos junto ao TCU não o (a) exime da devolução dos valores percebidos indevidamente, caso o recurso não seja provido.
d.	informe o teor do acórdão que vier a ser prolatado, encaminhando ao TCU, no prazo de trinta dias, comprovante da data de ciência pelo (a) interessado (a) , nos termos do art. 4º, § 3º, da Resolução TCU 170/2004.
e.	faça cessar todo e qualquer pagamento relativo ao ato impugnado de MARIA ALVES DUARTE, no prazo máximo de quinze dias, contados da ciência da decisão deste Tribunal, sob pena de ressarcimento das quantias pagas após essa data pelo responsável.
CONCLUSÃO
10.	A abrangência e a profundidade das verificações levadas a efeito fundamentam convicção de que o ato 6973/2020 pode ser apreciado pela ilegalidade, em razão das irregularidades apontadas no item Exame das Constatações desta instrução, que representam afronta à legislação e à jurisprudência de referência.
PROPOSTA DE ENCAMINHAMENTO
11.	Ante o exposto, com fundamento no art. 71, inciso III, da Constituição Federal, no art. 1º, inciso V, e art. 39, incisos I e II, da Lei 8.443/1992, no art. 260 do Regimento Interno do Tribunal de Contas da União, propõe-se: 
11.1.	Considerar ILEGAL e recusar registro do ato inicial de Aposentadoria 6973/2020 de MARIA ALVES DUARTE do quadro de pessoal do órgão/entidade MINISTÉRIO DA FAZENDA (Extinta) , com base nos arts. 71, inciso III, da Constituição Federal, 1º, inciso V, e 39, inciso II, da Lei 8.443/1992 e 260, § 1º, do Regimento Interno.
11.2.	Com fulcro no art. 262, caput, do Regimento Interno deste Tribunal, determinar ao órgão/entidade MINISTÉRIO DA FAZENDA (Extinta) que: 
11.2.1.	emita novo ato, livre da irregularidade ora apontada, em substituição ao ato de Aposentadoria de MARIA ALVES DUARTE, submetendo-o à nova apreciação por este Tribunal, na forma do artigo 260, caput, também do Regimento.
11.2.2.	dê ciência, no prazo de quinze dias, contados da notificação, do inteiro teor desta deliberação (a) o interessado (a) , alertando-o (a) de que o efeito suspensivo proveniente da interposição de eventuais recursos junto ao TCU não o (a) exime da devolução dos valores percebidos indevidamente, caso o recurso não seja provido.
11.2.3.	dispense a devolução dos valores indevidamente recebidos de boa-fé até a data da ciência do órgão/entidade MINISTÉRIO DA FAZENDA (Extinta) , do acórdão que vier a ser proferido, com base no Enunciado 106 da Súmula da Jurisprudência do TCU.
11.2.4.	faça cessar todo e qualquer pagamento relativo ao ato impugnado de MARIA ALVES DUARTE, no prazo máximo de quinze dias, contados da ciência da decisão deste Tribunal, sob pena de ressarcimento das quantias pagas após essa data pelo responsável.
11.2.5.	informe o teor do acórdão que vier a ser prolatado, encaminhando ao TCU, no prazo de trinta dias, comprovante da data de ciência pelo (a) interessado (a) , nos termos do art. 4º, § 3º, da Resolução TCU 170/2004."
***
	É o Relatório.

não há

Procurador Marinus Eduardo De Vries Marsico.

APOSENTADORIA. MINISTÉRIO DA FAZENDA. VPNI DA LEI 12.706/2012. RUBRICA JUDICIAL. NÃO ABSORÇÃO DA REFERIDA PARCELA PELA SUPERVENIENTE REESTRUTURAÇÃO DO PLANO GERAL DE CARGOS. ILEGALIDADE. NEGATIVA DE REGISTRO. DETERMINAÇÕES. COMUNICAÇÕES.

APOSENTADORIA (APOS)

Unidade de Auditoria Especializada em Pessoal (AudPessoal).

Trata-se de ato de aposentadoria em favor de Maria Alves Duarte, no cargo de Datilógrafo, emitido pelo Ministério da Fazenda.    
2.	Conforme visto no Relatório, o exame do ato identificou como irregular o pagamento de parcela de Complementação Salarial, decorrente de decisão judicial transitada em julgado proferida pelo Juízo da 8ª Vara da Justiça Federal no Ceará/TRF-5 (Processo nº 93.961-3) e refere-se à vantagem de que trata o art. 2º do Decreto-Lei 2.438/1988 e Lei 11.314/2006 conferida aos servidores do Departamento Nacional de Obras Contra as Secas (DNOCS) .
3.	Acompanho as conclusões da unidade instrutiva e do Ministério Público.
4.	Quanto à decisão judicial ser designada aos servidores do DNOCS, observo que a servidora pertencia ao quadro deste departamento, sendo redistribuída ao Ministério da Fazenda em 23/7/1992.
5.	Importante esclarecer que, com o advento da Lei 11.314/2006 (art. 9º) , tal complemento salarial passou a constituir Vantagem Pessoal Nominalmente Identificada (VPNI) :
Art. 9º O valor da complementação salarial de que trata o Decreto-Lei nº 2.438, de 26 de maio de 1988, continuará sendo pago aos servidores do Departamento Nacional de Obras Contra as Secas - DNOCS, na forma de vantagem pessoal nominalmente identificada. (Vide Lei nº 12.716, de 2012) 
6.	Posteriormente, o art. 14 da Lei 12.716/2012 estabeleceu que a vantagem deveria ser "gradativamente absorvida por ocasião do desenvolvimento no cargo por progressão ou promoção ordinária ou extraordinária, da reorganização ou da reestruturação dos cargos ou das remunerações previstas na Lei nº 11.314, de 3 de julho de 2006, da concessão de reajuste ou vantagem de qualquer natureza e estará sujeita exclusivamente à atualização decorrente de revisão geral da remuneração dos servidores públicos federais."
7.	No entanto, em consulta à ficha financeira de Maria Alves Duarte, observo que consta a rubrica 16171 - DEC JUDICIAL TRAN JUG APO no valor de R$ 290,50, evidenciando, destarte, que a referida parcela remuneratória não foi devidamente absorvida ao longo dos anos por aumentos e reestruturações que beneficiaram carreira da interessada, contrariando as disposições da Lei 12.716/2012 e a jurisprudência do TCU. 
8.	Assim, a decisão judicial que beneficiou a servidora não garantiu o direito de receber permanentemente o percentual decorrente do Decreto-lei 2.438/1988 sem que este fosse absorvido por reestruturações posteriores de sua carreira.
9.	Ademais, faço consignar que idêntico entendimento fora adotado no bojo do Acórdão 6864/2022-TCU-Segunda Câmara, de minha relatoria.
10.	Dessa forma, este Tribunal deve considerar ilegal o ato de aposentadoria, negando-lhe o respectivo registro. 
11.	É como Voto.
TCU, Sala das Sessões, em 4 de abril de 2023.
ANTONIO ANASTASIA 
Relator